臺灣臺南地方法院刑事判決　　　　　　　 99年度訴字第908號
公　訴　人　臺灣臺南地方法院檢察署檢察官
被　　　告　謝耀忠
選任辯護人　徐建光律師
被　　　告　戴俊德
　　　　　　蔡志龍
上列被告因妨害自由案件，經檢察官提起公訴（99年度偵字第89
53號），本院判決如下：
    主  文
謝耀忠共同犯強制罪，處有期徒刑月，如易科罰金，以新臺幣
壹仟元折算壹日。
戴俊德共同犯強制罪，處有期徒刑月，如易科罰金，以新臺幣
壹仟元折算壹日。
蔡志龍共同犯強制罪，處有期徒刑貳月，如易科罰金，以新臺幣
壹仟元折算壹日。
謝耀忠、戴俊德、蔡志龍其他被訴部分均無罪。
    事  實
一、謝耀忠於民國98年間經營「聯盟諮商理財企業社」，並僱用
    戴俊德、蔡志龍為其員工。緣謝耀忠前曾因故自友人李福生
    處受讓李福生對林明憲之新臺幣（下同）28萬元債權，並取
    得林明憲所開立之面額均為14萬元、票號分別為DE0000000
    號及DE0000000號之支票2張，雖林明憲久未還款且行蹤不明
    ，謝耀忠仍思尋覓機會追討此筆債款，適因戴俊德發現林明
    憲為其服役時結識之學弟林志坤之父，謝耀忠、戴俊德及蔡
    志龍即認應可要求林志坤代父親林明憲償還上開債款，並認
    如林志坤不願代父親償還上開款項，將以脅迫之方式使林志
    坤同意代為還款。謀議既定，謝耀忠、戴俊德及蔡志龍即共
    同基於以脅迫使人行無義務之事之犯意聯絡，先由戴俊德出
    面以電話邀約林志坤於98年8月14日下午6時許，在林志坤服
    役地點即高雄縣梓官鄉（現已改制為高雄市梓官區，下仍稱
    高雄縣梓官鄉○○○路100號之營區外見面後，謝耀忠、戴
    俊德及蔡志龍即一同駕車前往上開地點等候，俟林志坤放假
    後於上開日、時步出上址營區外，謝耀忠即指示戴俊德及蔡
    志龍下車與林志坤談論上開債務事宜，並推由戴俊德持上開
    林明憲簽發之支票要求林志坤代父親償還此等債務，嗣因戴
    俊德及蔡志龍見林志坤似無為父親林明憲償還債務之意，乃
    承前與謝耀忠之強制犯意聯絡，由戴俊德向林志坤要脅稱：
    「父債子還，如果你不幫你父親還錢的話，你的家人會怎麼
    樣我不知道。」，戴俊德並與蔡志龍均站立在林志坤前，以
    此言語脅迫及人數優勢使林志坤唯恐不依從其等指示將使家
    人遭受不測，而聽從戴俊德要求，於蔡志龍所取出已記載金
    額28萬元、票號為CH687476號之本票上簽寫姓名、身分證字
    號、地址及發票日期等字樣，而簽發上開本票，蔡志龍為防
    林志坤事後反悔，並於林志坤簽寫上開本票時持攝影器材在
    旁錄影，戴俊德亦於林志坤簽寫上開本票完竣後即以電話通
    知謝耀忠下車前來收取此一本票，謝耀忠、戴俊德及蔡志龍
    遂共同以此脅迫之方式，使林志坤為上開簽寫本票承擔28萬
    元債務之無義務之事。後因林志坤服役單位之士官長王建成
    於上址營區內天臺上見林志坤神態有異，乃命營區內備勤人
    員至現場協助，並報告所長鍾開沛前往瞭解狀況，而將林志
    坤帶回上址營區內；惟因林志坤所簽發之本票已遭謝耀忠、
    戴俊德及蔡志龍取走，謝耀忠並於98年9月15日向本院聲請
    准許對上開本票強制執行，復據以聲請查封林志坤所有之不
    動產，林志坤方知此事須循法律途徑解決，始具狀提出告訴
    ，而為檢警查悉上情。
二、案經林志坤訴由臺灣臺南地方法院檢察署檢察官偵查起訴。
    理  由
壹、程序部分
一、按同一案件繫屬於有管轄權之數法院者，由繫屬在先之法院
    審判之，刑事訴訟法第8條前段定有明文。本件公訴意旨所
    述被告謝耀忠、戴俊德及蔡志龍所犯妨害自由等案件，除經
    臺灣臺南地方法院檢察署檢察官以99年度偵字第8953號提起
    公訴，並於99年7月1日繫屬於本院外，復經臺灣臺北地方法
    院檢察署檢察官以99年度偵字第3157、9821號就被告謝耀忠
    、戴俊德及蔡志龍所犯之上開案件（即該案起訴書附表編號
    22所示之案件）及被告謝耀忠、戴俊德所犯之其他案件一併
    提起公訴，於同年7月6日繫屬於臺灣臺北地方法院等情，有
    上述起訴書、臺灣臺南地方法院檢察署99年7月1日南檢治愛
    99偵8953字第41820號函、臺灣臺北地方法院檢察署99年7月
    6日北檢玲致99偵9821、3157字第5797號函影本，及被告謝
    耀忠、戴俊德及蔡志龍3人之臺灣高等法院被告前案紀錄表
    各1份在卷可稽（參本院卷第1頁、第31至38頁、第71頁），
    是被告謝耀忠、戴俊德及蔡志龍就本件公訴意旨所指妨害自
    由等之同一案件，現已分別繫屬於有管轄權之本院及臺灣臺
    北地方法院；而因本院就上開案件為繫屬在先之法院，依前
    揭規定，本案自應由本院審理之，合先敘明。
二、關於證據能力之認定：
  (一)本件以下所引用具傳聞證據性質之供述證據，除證人林志坤
    、王建成及鍾開沛於偵查中具結後向檢察官所為之陳述，業
    經具結且無顯不可信之情形存在，依刑事訴訟法第159條之1
    第2項規定，具備證據能力外；其餘之供述證據，因檢察官
    、被告謝耀忠及其選任辯護人、被告戴俊德及蔡志龍於本案
    言詞辯論終結前，均未爭執其證據能力，本院審酌前開證據
    之作成或取得之狀況，並無非法或不當取證之情事，且亦無
    顯不可信之情況，復經本院於審判期日就上開證據依法進行
    調查、辯論，依刑事訴訟法第159條之5規定，均具有證據能
    力。
  (二)又卷附聲請裁定本票強制執行狀影本、本院98年度司票字第
    2510號民事裁定影本、本院98年度抗字第151號民事裁定影
    本、本院民事執行處98年11月13日南院龍98司執簡字第8711
    3號查封登記函影本、發票人為林明憲之票號DE0000000號及
    DE0000000號支票影本、發票人為林志坤之票號CH687476號
    本票影本、門號0000000000號行動電話之受信通聯紀錄報表
    、債權讓與契約書影本、調解筆錄影本等書證，均非屬供述
    證據，尚無傳聞法則之適用，復均無違反法定程序取得之情
    形，依刑事訴訟法第158條之4規定之反面解釋，均應有證據
    能力，亦先予敘明。
貳、有罪部分
一、訊據被告謝耀忠、戴俊德及蔡志龍固均坦承其3人為追討告
    訴人即被害人林志坤之父林明憲所積欠之28萬元債款，曾相
    約於98年8月14日下午6時許至高雄縣梓官鄉○○路100號營
    區外與告訴人林志坤晤談，經告訴人林志坤簽發面額28萬元
    、票號CH687476號之本票1紙，嗣經被告謝耀忠據以聲請准
    予本票強制執行，並因而聲請查封告訴人林志坤之財產等事
    實，惟均矢口否認有何妨害自由之犯行，被告謝耀忠辯稱：
    本件係因告訴人林志坤係被告戴俊德服役時結識之學弟，故
    其等為追討告訴人林志坤之父林明憲所積欠之債款，而依約
    於上開時間到達上開地點時，其係交由被告戴俊德自行與告
    訴人林志坤洽談，其本人於車上等候而未下車，故不知被告
    戴俊德如何與告訴人林志坤談妥債款乙事，嗣後因告訴人林
    志坤服役單位之士官長王建成出面關切告訴人林志坤發生何
    事，其方才下車瞭解狀況，並取得告訴人林志坤簽發完成之
    上開本票1張云云；被告戴俊德辯稱：其並未以「父債子還
    ，如果你不幫你父親還錢的話，你的家人會怎麼樣我不知道
    。」之話語脅迫告訴人林志坤簽立上開本票，係告訴人林志
    坤聽聞伊父親欠款之事，並經其告知可以分期償還後，即自
    願簽發上開本票云云；被告蔡志龍則辯稱：其雖於被告戴俊
    德、告訴人林志坤晤談上開債款事宜時在場，然均係被告戴
    俊德自行與告訴人林志坤洽談，其未向告訴人林志坤為任何
    表示，並未與被告謝耀忠、戴俊德共犯脅迫告訴人林志坤簽
    發上開本票之犯行云云。經查：
  (一)被告謝耀忠、戴俊德及蔡志龍曾為告訴人林志坤之父林明憲
    積欠債款乙事，由被告戴俊德電話邀約告訴人林志坤於98年
    8月14日下午6時許在高雄縣梓官鄉○○路100號營區外晤談
    ，並由被告戴俊德於上開時、地持告訴人林志坤之父林明憲
    所簽發之面額均為14萬元、票號分別為DE0000000號及DE000
    0000號之支票予告訴人林志坤閱覽，告知告訴人林志坤伊父
    親欠款之事，要求告訴人林志坤代為還款，嗣後由告訴人林
    志坤在被告蔡志龍所提出之已寫妥金額為28萬元、票號CH68
    7476號之本票上簽寫姓名、身分證字號、地址及發票日期等
    字樣，而簽發該等本票，其時被告蔡志龍在旁觀視，被告謝
    耀忠則在一旁之車上等候，告訴人林志坤所簽發之上開本票
    則由被告戴俊德轉交與被告謝耀忠收執，並經被告謝耀忠於
    98年9月15日向本院聲請准許對上開本票強制執行，及據以
    聲請查封告訴人林志坤所有之不動產等事實，業經被告謝耀
    忠、戴俊德及蔡志龍均供承在卷，核與證人即告訴人林志坤
    所述情節相符（偵(一)卷即臺灣臺南地方法院檢察署99年度他
    字第552號卷第47頁，本院卷第173頁正面至第179頁反面）
    ，復有告訴人林志坤接獲被告戴俊德電話聯繫邀約見面之門
    號0000000000號行動電話之受信通聯紀錄報表、發票人為告
    訴人林志坤之父林明憲之票號DE0000000號及DE0000000號支
    票影本、發票人為告訴人林志坤之票號CH687476號本票影本
    各1份，與被告謝耀忠提出聲請准許本票強制執行之聲請裁
    定本票強制執行狀影本、本院98年度司票字第2510號民事裁
    定影本、本院98年度抗字第151號民事裁定影本、本院民事
    執行處98年11月13日南院龍98司執簡字第87113號查封登記
    函影本在卷可資參照（偵(一)卷第4頁、第6至9頁、第37頁，
    本院卷第72頁、第82至83頁），上開事實首堪認定。
  (二)而告訴人林志坤係因被告戴俊德向其要脅稱：「父債子還，
    如果你不幫你父親還錢的話，你的家人會怎麼樣我不知道。
    」，且案發當時有被告蔡志龍與戴俊德一同在場，並均站立
    於告訴人林志坤前，造成告訴人林志坤心理上受迫之狀態，
    告訴人林志坤害怕若不依從被告戴俊德指示行事，將使伊家
    人遭受不測，始在被告蔡志龍所提出已寫妥金額為28萬元、
    票號CH687476號之本票上簽寫姓名、身分證字號、地址及發
    票日期等字樣，簽發上開本票與被告戴俊德等人收執乙情，
    則據告訴人林志坤先於偵查中結證稱：98年8月14日被告戴
    俊德先以未顯示來電之號碼撥打伊持用之門號0000000000號
    行動電話，問伊有沒有空，伊跟被告戴俊德說等一下就放假
    ，被告戴俊德表示要等伊，伊問被告戴俊德有何事，被告戴
    俊德稱沒關係等伊放假再講，伊就和被告戴俊德相約該日下
    午6時30分在上址營區外見面，伊在該日下午6時許放假後走
    出上址營區不久，即看到被告戴俊德、謝耀忠、蔡志龍，當
    時被告謝耀忠還坐在他們開來的車上，被告蔡志龍在被告戴
    俊德旁邊，被告戴俊德則手持伊之戶籍謄本及伊父親欠款之
    證據，伊向被告戴俊德說是伊父親欠錢，為何找伊要，被告
    戴俊德即稱：「沒辦法，因你是他兒子，父債子還，如果你
    不還，你家人會怎樣我不知道」，伊聽到被告戴俊德講的話
    會害怕，不知道如何處理，只好簽寫被告蔡志龍拿出來的本
    票，伊簽本票時被告蔡志龍拿V8在旁攝影，被告戴俊德並即
    撥打電話給被告謝耀忠，被告謝耀忠即下車走過來，被告謝
    耀忠也有說伊父親欠他們錢，要伊還錢，伊簽立上開本票並
    非出於自願，金額也不是伊填寫的，伊是遭上開言語威嚇不
    得不在本票上簽名等語明確（偵(一)卷第47頁）；並於本院審
    理中再結證稱：98年8月14日被告戴俊德打電話邀約伊在上
    址營區外見面，當時被告戴俊德並未說明係因何事相約見面
    ，伊在該日下午6時許步出上址營區外，即看到被告戴俊德
    和蔡志龍2人，當時被告戴俊德、蔡志龍均未持攝影機，被
    告戴俊德直接跟伊說：「父債子還，如果你不幫你父親還錢
    的話，你的家人會怎麼樣我不知道。」，伊就問被告戴俊德
    ：「我父親有欠你錢嗎？」，被告戴俊德即持戶籍謄本、伊
    父親簽立之支票給伊看，又稱：「父債子還，你是他兒子，
    你幫他還錢是正常的。」，被告蔡志龍即拿出面額28萬元之
    本票給被告戴俊德，被告戴俊德稱：「如果你承認你父親有
    欠錢的話，你就在本票上面簽名。」，伊當時心裡很害怕，
    想說伊簽一簽就沒事了，就在該本票上簽名，被告蔡志龍就
    對其攝影，伊其實沒有意願幫伊父親還錢，但伊從來沒有遇
    過這種情形，心慌不知如何處理，伊也怕被告戴俊德等人對
    伊家人不利，是迫於很無奈的心情簽發本票的，伊心裡也希
    望只要簽了本票，這件事情就到此結束等語甚詳（本院卷第
    173頁正面至第179頁反面）。參以告訴人林志坤與被告謝耀
    忠、蔡志龍素不相識，與被告戴俊德亦僅是服役時結識之學
    長、學弟關係，無何嫌隙或仇怨存在，原無虛構事實誣陷被
    告謝耀忠、戴俊德及蔡志龍之動機；又告訴人林志坤雖因簽
    發上開面額28萬元之本票交被告謝耀忠等人收執而對其等負
    有28萬元之票款債務，與被告謝耀忠等人間似非無利害關係
    存在，惟告訴人林志坤實際上原未積欠被告謝耀忠、戴俊德
    及蔡志龍款項，是被告謝耀忠受讓他人對告訴人林志坤之父
    林明憲之債權乙情，亦經被告謝耀忠陳明在卷，與告訴人林
    志坤所述亦屬相符，益見告訴人林志坤並無為圖脫免此等票
    款債務故意更為不實證述之必要，堪認告訴人林志坤尚無於
    具結後仍設詞構陷被告謝耀忠、戴俊德及蔡志龍，以致伊虛
    偽證述遭人發覺時，尚須另行擔負偽證罪責風險之可能，告
    訴人林志坤上開證述內容應堪採信。再參諸被告蔡志龍於本
    院準備程序中係先自承其係從告訴人林志坤簽寫本票時開始
    攝影等語，經被告謝耀忠當庭稱：「你亂講，你要講實話。
    」後，始改稱其於告訴人林志坤簽寫上開本票當時並未攝影
    ，俟告訴人林志坤簽完本票後始開始攝影云云；被告戴俊德
    嗣後亦於本院審理中證稱被告蔡志龍係在告訴人林志坤簽寫
    上開本票時攝影等語（參本院卷第51頁、第236頁反面），
    應認被告蔡志龍確曾如告訴人林志坤之證述，於告訴人林志
    坤簽立上開本票時在旁攝影無訛，由此亦可佐證告訴人林志
    坤上開證述內容並無虛妄之處，更可認告訴人林志坤確係本
    於伊親身經歷之事實而為上開證述無疑。況以告訴人林志坤
    於本案案發前已有多年未見到伊父親林明憲，亦無其他可聯
    繫父親林明憲之管道，伊只知道伊父親林明憲在伊幼時即因
    負債與伊母親分居離家出走，伊父親林明憲欠人家很多錢，
    但被告戴俊德持戶籍謄本及林明憲簽發之支票影本給伊閱覽
    後，伊仍無法確定父親林明憲是否積欠被告謝耀忠等人28萬
    元，且伊家中還有曾祖母、祖母及妹妹要伊撫養，伊也會寄
    錢給母親，故伊實無意為父親負擔債務等情，亦據告訴人林
    志坤於本院審理時結證綦詳（本院卷第176頁反面至第177頁
    正面、第178頁正反面），足見告訴人林志坤經濟負擔甚重
    ，且與父親林明憲久無聯繫，無法確認父親林明憲是否仍積
    欠他人款項，原無可能在此情形下率然憑空為伊父親承擔高
    達28萬元之債務；而依社會一般交易往來情形，在文件上簽
    寫姓名者，可能有依文件內容承擔特定義務乙情，為智識健
    全之人所可認知，告訴人林志坤在本院審理中亦表示其知道
    在文件上簽名即可能有承擔特定債務之意思，苟非告訴人林
    志坤之意志自由遭受壓迫，衡之常情，告訴人林志坤確無可
    能在被告戴俊德等人提出還款要求未幾，即斷然在被告戴俊
    德、蔡志龍等人提出之本票上簽名，而貿然為久未聯繫之父
    親林明憲承擔伊所未能明確確認之債務，益徵告訴人林志坤
    證述伊係聽聞被告戴俊德上開「父債子還，如果你不幫你父
    親還錢的話，你的家人會怎麼樣我不知道。」之話語，唯恐
    家人因而遭受不測，始在被告戴俊德、蔡志龍等人提出之上
    開本票上簽名乙事，尤值憑信，上開事實亦堪認定，被告謝
    耀忠、戴俊德及蔡志龍辯稱告訴人林志坤係自願簽發上開本
    票云云，即難遽信。至告訴人林志坤於警詢、偵查及本院審
    理中之證述內容，雖於被告戴俊德提示伊父親林明憲簽發之
    支票之時點、伊有無於上開本票上蓋指印、被告謝耀忠下車
    前來案發地點之時點等細節處不無前後歧異之處，然按告訴
    人、證人之陳述有部分前後不符，或相互間有所歧異時，究
    竟何者為可採，法院仍得本其自由心證予以斟酌，非謂一有
    不符或矛盾，即應認其全部均為不可採信，尤其關於行為動
    機、手段及結果等之細節方面，告訴人之指陳，難免故予誇
    大，證人之證言，有時亦有予渲染之可能，然其基本事實之
    陳述，若果與真實性無礙時，則仍非不得予以採信（最高法
    院74年臺上字第1599號判例意旨參照）；尤以一般人之記憶
    原可能隨時間經過而於細節處逐漸模糊，僅對因恐懼、難過
    、興奮或期待等情緒而感受較為深刻之特殊事項，始能清楚
    記憶，殊無可能如照相或攝影般清楚紀錄所經歷事件之每一
    情節，且證人就事發經過之證述內容之繁簡、條理或順序，
    亦深受證人自身敘事能力之影響，縱證人先後證述內容有些
    微混亂之處，亦難以此逕認證人所述即屬不實。本件告訴人
    林志坤歷次證述內容中，雖有上述細節前後證述不盡一致之
    情形，然就伊如何遭受被告戴俊德言語脅迫、如何因畏懼而
    簽發上開本票等有關本件主要案情經過之事項，始終均能為
    具體而明確之指述，應認告訴人林志坤上開證述內容中有關
    細節部分陳述歧異之處，乃屬事理之常，尚無從據此即認告
    訴人林志坤上開所述全然不可採信，附此敘明。
  (三)又被告謝耀忠於被告戴俊德向告訴人林志坤要脅稱：「父債
    子還，如果你不幫你父親還錢的話，你的家人會怎麼樣我不
    知道。」等語時雖不在場，然被告戴俊德係因告訴人林志坤
    之父林明憲積欠被告謝耀忠前述債款，久未清償，認以其與
    告訴人林志坤於服役時曾為學長、學弟之關係，可能可出面
    要求告訴人林志坤為父親林明憲償還前述債務，始於案發時
    、地由被告戴俊德與告訴人林志坤晤談乙節，業據被告謝耀
    忠自承不諱，核與證人即共同被告戴俊德所述情節相符（本
    院卷第234頁反面至第235頁正面），足認被告戴俊德向告訴
    人林志坤討得上開債款之利益係全歸於被告謝耀忠享有無疑
    。而被告戴俊德若能替被告謝耀忠討得上開債款，僅或許可
    能有加薪之機會，並未能分受該等債款之利益，故被告戴俊
    德並不會逾越被告謝耀忠之指示或於未告知被告謝耀忠前即
    擅自作主，而自己決定公司業務或與公司業務相關之事務，
    因為薪水不會多給，何須多做；又被告蔡志龍之所以會帶著
    攝影器材和其一起下車和告訴人林志坤晤談，係因被告蔡志
    龍原本即負責攝影，被告蔡志龍在告訴人林志坤簽本票時攝
    影，是因被告謝耀忠稱處理此種債務時，在（債務人）簽本
    票時要攝影，不然別人會以為其等是押著對方簽本票等情，
    亦經證人即共同被告戴俊德結證無訛（本院卷第235頁正反
    面、第236頁反面、第237頁正反面），是亦堪認上開向告訴
    人林志坤催討前述債款乙事之於被告戴俊德而言，不過為其
    工作內容之一環，無論討得該等債款與否，被告戴俊德均無
    從分受該筆款項，原無可能單純為討得此等債款，即擅作主
    張進行被告謝耀忠所未交代、指示之事項，且被告戴俊德對
    於被告謝耀忠所為上開催討債務時須注意之事項既已銘記在
    心，則苟被告謝耀忠未授意被告戴俊德以脅迫之方式向告訴
    人林志坤催討上開債款，衡情被告戴俊德尚無單純僅為力求
    表現，即擅自以上開「父債子還，如果你不幫你父親還錢的
    話，你的家人會怎麼樣我不知道。」之話語要脅告訴人林志
    坤，使告訴人林志坤簽發上開面額28萬元之本票之理。另被
    告謝耀忠係在告訴人林志坤簽妥上開本票後，始由被告戴俊
    德通知其下車前來案發現場乙事，業據告訴人林志坤於偵查
    中及本院審理中均指證歷歷（本院卷第179頁反面，偵(一)卷
    第47頁），已如前述，參諸被告謝耀忠其時身為被告戴俊德
    、蔡志龍2人之僱主，則其於被告戴俊德、蔡志龍2人依其指
    示行事時未同在現場，而係在旁靜候被告戴俊德或蔡志龍完
    成其所交辦事項後再行通知乙情，實與社會常情相符，亦合
    於數人共同犯罪之型態中，主事者不輕易出面，以免橫遭查
    獲之常見犯罪態樣；是以被告謝耀忠於案發時、地固未親自
    下車與告訴人林志坤晤談，惟徵之上情，應認被告謝耀忠與
    被告戴俊德、蔡志龍等人就以上開話語脅迫告訴人林志坤，
    使之依指示簽發上開本票乙事，應有犯意之聯絡，並推由被
    告戴俊德實行至明，被告謝耀忠猶辯稱其不知被告戴俊德如
    何與告訴人林志坤協商上開債務事宜云云，實無足採。至被
    告戴俊德雖於警詢、偵查以迄本院審理中均否認上情，陳稱
    被告謝耀忠並未與其有上開強使告訴人林志坤簽發本票之犯
    意聯絡，然被告戴俊德原亦否認其涉有上開犯行，則其為全
    盤否認犯行而否認被告謝耀忠與其有上開犯意聯絡，乃事理
    之必然，本院既認被告謝耀忠、戴俊德及蔡志龍否認上述犯
    行之辯解不足採信，有如前述，自亦無從僅憑被告戴俊德否
    認與被告謝耀忠共同違犯上開犯行之片面之詞，即遽為有利
    於被告謝耀忠之認定，自不待言。
  (四)再被告蔡志龍除於被告戴俊德向告訴人要脅稱：「父債子還
    ，如果你不幫你父親還錢的話，你的家人會怎麼樣我不知道
    。」時在場，亦未為任何制止或反對被告戴俊德為此脅迫行
    為之舉動外，復於告訴人林志坤依被告戴俊德指示簽發上開
    本票時持攝影器材在旁攝影乙情，則據告訴人林志坤結證綦
    詳，業如前述；被告蔡志龍亦自承其確於被告戴俊德與告訴
    人林志坤晤談時始終在場，且未為任何阻止被告戴俊德與告
    訴人林志坤晤談之舉無訛，上開事實同堪認定。而被告蔡志
    龍若未與被告謝耀忠、戴俊德就上開以脅迫方式強使告訴人
    林志坤簽立上開本票乙事有犯意之聯絡，並推由被告戴俊德
    實行之，則其於被告戴俊德以上開話語要脅告訴人林志坤時
    ，應即心知有異，而應制止被告戴俊德為此等非法犯行，殊
    無可能默認被告戴俊德此等行徑，而猶與被告戴俊德同立於
    告訴人林志坤前，以此人數上之優勢使告訴人林志坤畏於拒
    絕其等要求，更無可能進而於告訴人林志坤簽發上開本票時
    持攝影器材在旁攝影，以供被告戴俊德等人嗣後為告訴人林
    志坤自願簽發本票之辯解之用。從而，本件被告謝耀忠、戴
    俊德及蔡志龍3人就其等推由被告戴俊德向告訴人為上開言
    語脅迫，並與被告蔡志龍等人形成人數優勢之方式，強使告
    訴人林志坤依其等指示簽發上開本票乙事有犯意之聯絡及行
    為之分擔乙情，至為灼然，被告謝耀忠、戴俊德及蔡志龍3
    人均應就上開犯行同負其責甚明。
  (五)另衡以被告戴俊德向告訴人林志坤恫稱「父債子還，如果你
    不幫你父親還錢的話，你的家人會怎麼樣我不知道。」等話
    語，衡諸社會常情及一般慣用語，當已足表徵如告訴人林志
    坤不依被告戴俊德所述替父親林明憲償還債務，將使告訴人
    林志坤之家人遭受不利之事之意，被告戴俊德、蔡志龍其時
    復並立於告訴人林志坤前，一旁且尚有被告謝耀忠在車內等
    候，以此人數優勢而言，衡情亦當足使告訴人林志坤感受現
    實之壓力，唯恐若不依被告戴俊德指示行事，將使伊之家人
    遭受不利之對待；而告訴人林志坤確因此而心生畏懼，致被
    迫聽命於被告戴俊德等人之指示行事乙情，除據告訴人林志
    坤證述明確，有如前述外，證人即時任高雄縣梓官鄉蚵子寮
    安檢所所長之鍾開沛與時為告訴人林志坤服役單位之士官長
    王建成於本院審理中亦均證稱伊等於上開案發時間後至案發
    地點之上址營區外關切告訴人林志坤之情形時，告訴人林志
    坤已簽完本票，且神情顯得害怕、驚恐等情無誤（本院卷第
    180頁反面、第184頁正面），益見被告謝耀忠、戴俊德及蔡
    志龍上開所為自屬對於告訴人林志坤家人之生命、身體加以
    現實之危害要脅，屬脅迫之手段無訛。
  (六)至被告謝耀忠雖曾以如其等係以不法方式強使告訴人林志坤
    簽立上開面額28萬元之本票，豈敢再就該本票聲請准予強制
    執行云云置辯，惟因本票准許強制執行之裁定於裁定前不經
    言詞辯論，亦未經實質審理，僅於審查形式要件符合時即予
    核發，並未審認或判斷本票來源之適法與否乙情，為社會上
    經常利用票據之人所共知，而本票裁定之此一特性亦常為犯
    罪集團所利用，藉此便利其等取得向被害人索討之犯罪所得
    ，是被告謝耀忠就該本票聲請准予強制執行乙舉，與該等本
    票是否合法取得乙事間原無必然之關聯；且被告謝耀忠就該
    本票聲請准予強制執行時，距告訴人林志坤遭脅迫簽立該張
    本票時已1月有餘，其間均未因告訴人林志坤報案而為警調
    查，是被告謝耀忠是否因認告訴人林志坤就本案已無追究之
    意而逕行提出上開聲請，亦非無可疑，自無從以此作為有利
    於被告謝耀忠、戴俊德或蔡志龍之認定。
  (七)辯護意旨固又以：自被告謝耀忠提出之現場錄影光碟內容可
    知，被告謝耀忠、戴俊德於告訴人林志坤服役單位之長官鍾
    開沛、王建成到場關切時，語氣、態度均屬平和，被告戴俊
    德並曾留下電話號碼予證人鍾開沛，顯見被告謝耀忠、戴俊
    德及蔡志龍等人實未對告訴人林志坤有何恐嚇或脅迫之行為
    ；且告訴人林志坤如係被迫簽立上開面額28萬元之本票，理
    應當場報警或由告訴人林志坤之長官行使司法警察之權限加
    以處理，而告訴人林志坤捨此不為，反於被告謝耀忠提出本
    票准予強制執行之聲請後始具狀提出告訴，有違常情云云。
    然查：被告謝耀忠提出之上開現場錄影光碟內容，係在告訴
    人林志坤簽立上開面額28萬元之本票後、證人鍾開沛及王建
    成至案發現場之上址營區外關切時之錄影紀錄乙節，有本院
    勘驗筆錄在卷可資參照（本院卷第188頁正面至第190頁反面
    ），並非告訴人林志坤簽發上開本票前或伊簽發上開本票時
    之現場紀錄，原無從以此否定告訴人林志坤前開證述之真實
    性；且其時被告謝耀忠、戴俊德及蔡志龍以脅迫方式使告訴
    人林志坤簽立上開面額28萬元本票之目的已達成，則縱被告
    謝耀忠、戴俊德面對證人鍾開沛、王建成之語氣、態度平和
    ，亦無以據此推認其等先前無以脅迫方式逼使告訴人林志坤
    簽立上開本票之犯行。況告訴人林志坤與被告戴俊德原即相
    識，被告戴俊德並曾撥打電話予告訴人林志坤相約見面，亦
    如前述，是即令被告戴俊德未提供電話號碼予證人鍾開沛，
    證人鍾開沛亦可輕易得知被告戴俊德之身分，故被告戴俊德
    提供電話號碼予證人鍾開沛乙情，亦未必即足認定其無脅迫
    告訴人林志坤之舉。而告訴人林志坤雖未於案發後立即報警
    ，證人鍾開沛、王建成亦未本於司法警察（官）之身分處理
    上開案件，惟因證人鍾開沛、王建成並未親自見聞告訴人林
    志坤簽立本票之情形，證人鍾開沛、王建成至案發現場之上
    址營區外瞭解狀況時，被告謝耀忠、戴俊德及蔡志龍亦無其
    他非法強迫告訴人林志坤之舉動（此詳後列「」之部分所
    述），則依當時證人鍾開沛、王建成所見之情形，本無證人
    鍾開沛、王建成2人得立即行使司法警察權限處理之情況，
    證人鍾開沛、王建成未即處理上開案件乙情，原即無有違事
    理之處；參之證人鍾開沛於本院審理中已陳稱伊於案發時間
    至案發地點之上址營區外關切告訴人林志坤之情況時，因當
    時尚未瞭解狀況，故未報警處理等語，證人王建成於本院審
    理中亦稱伊等曾要求告訴人林志坤至警局備案，但不清楚告
    訴人林志坤是否確有備案等語（本院卷第183頁正面、第186
    頁反面），同可徵證人鍾開沛、王建成上開未追究本案之情
    形並未與常情相悖。而告訴人林志坤雖非自願簽立上開面額
    28萬元之本票，然伊受迫簽寫上開本票後，伊服役單位之長
    官均已曾出面瞭解情況，告訴人林志坤嗣後並已向證人鍾開
    沛等人說明伊係遭脅迫始簽立上開本票之情，有告訴人林志
    坤及證人鍾開沛、王建成一致之證述為據（本院卷第179頁
    正面、第182頁反面至第183頁正面、第185頁反面至第186頁
    正面），是告訴人林志坤自亦非無誤信伊上開遭脅迫簽發本
    票之事已可由服役單位長官處理之可能，則告訴人林志坤證
    稱其原不知須報警處理，係截至收受家中房地遭查封之通知
    始知須循法律途徑解決等語（本院卷第179頁正面），亦難
    認有何悖於常理可言，均無從據此即認被告謝耀忠、戴俊德
    或蔡志龍未涉有前述犯行。
  (八)綜上，被告謝耀忠、戴俊德及蔡志龍上開犯罪事實罪證甚明
    ，其3人上開所辯，均無非臨訟飾卸之詞，不足採信。是本
    件事證均已臻明確，被告謝耀忠、戴俊德及蔡志龍上開犯行
    均洵堪認定，應予依法論科。
二、按刑法第304條之強暴、脅迫，祇以所用之強脅手段足以妨
    害他人行使權利，或足使他人行無義務之事為已足，並非以
    被害人之自由完全受其壓制為必要（最高法院28年上字第36
    50號判例意旨參照）；次按行為人主觀上係為達到使對方為
    或不為某一行為之目的始出言脅迫（恐嚇），與單純以將來
    之惡害抽象的恫嚇不同，應成立刑法第304條之強制罪（臺
    灣高等法院臺中分院96年度上訴字第814號、95年度上易字
    第922號判決意旨參照）。查本件被告謝耀忠、戴俊德及蔡
    志龍主觀上係為達到使告訴人林志坤簽立上開面額28萬元本
    票，為伊父親林明憲償還債務之目的，遂以加害告訴人林志
    坤家人之事相要脅而出言脅迫，並以此言語脅迫及人數優勢
    造成告訴人林志坤憂懼如不依其等指示行事將使家人遭受不
    測之心理狀態，強使告訴人林志坤依其等指示簽發上開面額
    28萬元之本票與被告謝耀忠等人，而使告訴人林志坤行此無
    義務之事，非僅單純抽象之恫嚇，是核被告謝耀忠、戴俊德
    及蔡志龍3人上開所為，均係犯刑法第304條第1項之強制罪
    。又按刑法第346條第1項之恐嚇取財罪，係以意圖為自己或
    第三人不法所有為構成要件之一，若僅以恐嚇方法使人交付
    財物，而並無不法所有意圖，縱令其行為或可觸犯他項罪名
    ，要無由成立本條之恐嚇取財罪（最高法院24年上字第3666
    號判例、84年度臺上字第4566號判決意旨參照）。公訴意旨
    雖認被告謝耀忠、戴俊德及蔡志龍上開所為強使告訴人林志
    坤簽立本票之行為，係涉犯刑法第346條第1項之恐嚇取財罪
    嫌，然恐嚇取財罪須以行為人意圖為自己或第三人不法之所
    有為構成要件，既如前述，被告謝耀忠曾受讓其友人李福生
    對告訴人林志坤之父林明憲之28萬元債權乙事，有前引告訴
    人林志坤之父林明憲所簽發之面額均為14萬元、票號分別為
    DE0000000號及DE0000000號之支票影本，及被告謝耀忠提出
    之債權讓與契約書影本各1份在卷可參（偵(一)卷第38頁，本
    院卷第72頁），雖該等債權成立迄今歷時多年，非無罹於時
    效之可能，然時效消滅之債務，並非債權不存在，僅債務人
    得拒絕給付，此觀民法第144條規定甚明，是被告謝耀忠、
    戴俊德及蔡志龍辯稱被告謝耀忠對告訴人林志坤之父林明憲
    有28萬元之債權存在，始向告訴人林志坤催討此筆債款等語
    ，原非無據；而上開債權債務關係雖係存在於被告謝耀忠與
    告訴人林志坤之父林明憲之間，並非存在於被告謝耀忠與告
    訴人林志坤之間，是被告謝耀忠原確無權要求告訴人林志坤
    償還此筆債款，然因一般民眾對民事法律權利義務關係之概
    念非必然清楚，民間至今亦仍有「父債子還」、「子債父還
    」之傳統道德觀念，是被告謝耀忠、戴俊德及蔡志龍因無法
    向告訴人林志坤之父林明憲討得債款，而轉向告訴人林志坤
    催討債務乙情，衡諸常情，尚非不能解為被告謝耀忠、戴俊
    德及蔡志龍係基於上開債權債務關係而向告訴人林志坤催討
    該等債款之意。況參以被告謝耀忠、戴俊德及蔡志龍3人共
    同強使告訴人林志坤簽立之本票面額恰為被告謝耀忠所得向
    告訴人林志坤之父林明憲請求之28萬元，並未要求告訴人林
    志坤簽發溢此數額之本票，及被告謝耀忠、戴俊德於本院中
    亦均一再陳稱原於告訴人林志坤簽立上開本票後即要將告訴
    人林志坤之父林明憲簽立之上開2張支票返還與告訴人林志
    坤，然因其等旋即與告訴人林志坤服役單位之士官長王建成
    等人發生言語爭執，始未即返還等情，亦可證被告謝耀忠、
    戴俊德及蔡志龍尚無取得逾越被告謝耀忠對告訴人林志坤之
    父林明憲所有債權數額範圍外之款項之意，自無從逕認被告
    謝耀忠、戴俊德及蔡志龍為上開犯行時，主觀上有另行為自
    己或第三人取得其等無權請求之款項之不法所有意圖，與刑
    法第346條第1項恐嚇取財罪之構成要件仍屬有間，公訴意旨
    認被告謝耀忠、戴俊德及蔡志龍上開犯行係構成刑法第346
    條第1項之恐嚇取財罪，容有未洽，惟因本院認定之上開犯
    罪事實與公訴意旨所述之基本社會事實同一，均係被告謝耀
    忠、戴俊德及蔡志龍以言語脅迫及人數優勢等方式強使告訴
    人林志坤簽立上開面額28萬元之本票之事實，僅罪名認定有
    異，爰由本院依法變更起訴法條。再按以自己共同犯罪之意
    思，參與實施犯罪構成要件以外之行為，或以自己共同犯罪
    之意思，事先同謀，而由其中一部分人實施犯罪之行為者，
    均為共同正犯（司法院釋字第109號解釋意旨參照）；共同
    正犯間，非僅就其自己實施之行為負其責任，並在犯意聯絡
    之範圍內，對於他共同正犯所實施之行為，亦應共同負責（
    最高法院32年上字第1905號判例意旨參照）。本件被告謝耀
    忠、蔡志龍雖未親自對告訴人林志坤為出言脅迫之行為，惟
    被告戴俊德係基於與被告謝耀忠、蔡志龍之謀議而向告訴人
    林志坤為言語脅迫，被告蔡志龍復有在場以人數優勢對告訴
    人林志坤造成心理壓迫之舉，業見前述，足認被告謝耀忠、
    戴俊德及蔡志龍係意欲相互利用他人之行為，以達本件使告
    訴人林志坤簽發上開面額28萬元之本票之目的，揆諸首揭判
    解意旨，被告謝耀忠、戴俊德及蔡志龍3人就上開以脅迫方
    式使告訴人林志坤為簽立本票之無義務之事之行為，顯有將
    他人行為視為自己行為之意，即有犯意之聯絡及行為之分擔
    ，為共同正犯，則被告謝耀忠、戴俊德及蔡志龍3人均應就
    上開結果負責甚明。另按刑法第304條第1項以強暴、脅迫使
    人行無義務之事或妨害人行使權利之強制罪，其所謂脅迫，
    與刑法第305條以加害生命、身體、自由、名譽、財產之事
    ，恐嚇他人致生危害於安全之危害安全罪之所謂恐嚇，均係
    以使人生畏怖心為目的，而將加惡害之旨通知於被害人之行
    為，雖脅迫行為，須加害人對被害人有所挾而強迫之舉動時
    ，始克成立，而恐嚇行為，有時不必對被害人本人為恐嚇之
    行為，即無論直接或間接之恐嚇行為，若致被害人生危害安
    全者，均可構成，其手段上稍有不同，但就脅迫與恐嚇行為
    ，二者均旨在使被害人發生畏怖心之行為本質而言，並無不
    同，從而行為人以使被害人行無義務之事或妨害被害人行使
    權利為目的，而以加害被害人之生命、身體、自由、名譽、
    財產之事，恐嚇被害人，致生危害於安全者，該恐嚇行為應
    包含在脅迫行為之觀念之內，如已該當刑法第304條第1項之
    要件時，只能論以該條之強制罪，不能再論以刑法第305條
    之恐嚇危害安全罪（最高法院84年度臺非字第194號、90年
    度臺上字第5409號判決意旨參照）。從而，本件被告謝耀忠
    、戴俊德及蔡志龍為達使告訴人林志坤簽立上開面額28萬元
    之本票為伊父親林明憲還債之目的，共同以帶有若不聽命行
    事將加害告訴人林志坤家人之意思之言語相要脅，兼以人數
    優勢使告訴人林志坤心理上更感恐懼，逼使告訴人林志坤依
    其等指示簽立上開面額28萬元之本票，而使告訴人林志坤行
    上開無義務之事之行為，雖亦含有以加害告訴人林志坤家人
    生命、身體之事恐嚇告訴人林志坤，使告訴人林志坤心生畏
    懼，致生危害於告訴人林志坤及其家人之安全之性質，惟參
    酌前揭判決意旨，被告謝耀忠、戴俊德及蔡志龍此等恐嚇行
    為已包含在上開強制行為之概念中，不再另論以刑法第305
    條之恐嚇危害安全罪，併予敘明。茲審酌被告謝耀忠前已有
    詐欺等前科，仍不思自制，與被告戴俊德、蔡志龍均不思循
    合法途徑處理被告謝耀忠與告訴人林志坤之父林明憲間之債
    款追索事宜，反圖以脅迫或威嚇之不法手段，逼使告訴人林
    志坤簽立本票為伊父親償還債務，危害社會治安及安寧秩序
    匪淺，且使告訴人林志坤因之內心至感恐懼，承受極大之心
    理壓力，殊為不該，犯後復均全然否認犯行，難認有悔意，
    態度欠佳；惟念被告戴俊德違犯本案前尚因無暴力犯罪遭科
    處罪刑之前案紀錄，尚非惡性重大之徒，被告蔡志龍則無任
    何刑事前案紀錄，素行尚佳，有其2人之臺灣高等法院被告
    前案紀錄表各1份在卷可參，被告謝耀忠復已與告訴人林志
    坤在本院新市簡易庭調解成立，同意捨棄上開票號CH687476
    號本票表彰之本票債權，而將告訴人林志坤所簽發之上開本
    票返還與告訴人林志坤，經告訴人林志坤表示願原諒被告謝
    耀忠、戴俊德及蔡志龍等情，有本院新市簡易庭99年度新簡
    移調字第7號調解筆錄、本案審判筆錄各1份存卷可考（本院
    卷第54頁正反面、第180頁正面），且被告戴俊德及蔡志龍
    均係基於受僱於被告謝耀忠之關係，為替被告謝耀忠催討債
    款而與被告謝耀忠共犯本案，兼衡被告謝耀忠、戴俊德及蔡
    志龍犯罪時採取之手段、其3人參與犯罪之程度及分工情形
    ，暨其3人之學歷、職業、家庭狀況等一切情狀，分別量處
    如主文所示之刑，並均諭知易科罰金之折算標準，以示懲儆
    。至告訴人林志坤簽立之上開面額28萬元之本票1張，雖原
    為被告謝耀忠、戴俊德及蔡志龍共同犯上開強制罪所得之物
    ，惟因被告謝耀忠已另與告訴人林志坤達成民事訴訟上之調
    解，同意拋棄該等本票之權利，並將該等本票返還與告訴人
    林志坤領回，有前引本院新市簡易庭99年度新簡移調字第7
    號調解筆錄影本1份存卷可稽（本院卷第54頁正反面），應
    認上開本票已非屬被告謝耀忠、戴俊德或蔡志龍所有，自無
    從併予宣告沒收之，併此指明。
、無罪部分
一、公訴意旨另以：被告戴俊德於告訴人林志坤簽完本票後撥打
    電話告知坐在車內等候之被告謝耀忠，被告謝耀忠據報後即
    下車與被告戴俊德等人會合，適告訴人林志坤服役單位之士
    官長王建成在一旁服務單位之天臺上見事態有異，前來關切
    發生何事，被告謝耀忠竟要求王建成離去，惟王建成為確保
    告訴人林志坤安全，不肯離去仍留在該處，並向告訴人林志
    坤詢問「謝耀忠等3人係何人？」、「為何簽立本票？」等
    問題，告訴人林志坤因畏懼不敢回答，王建成遂再向告訴人
    林志坤表示：「你跟在我身邊這麼久，看見對方用DV在拍你
    簽本票，你難道不知道在幹嘛，而且本票不可以亂簽」等語
    ，而告訴人林志坤依舊不敢回話，被告謝耀忠此時卻令被告
    蔡志龍暫時不要用DV蒐證，並趁機對王建成怒罵及恫稱要找
    人來堵王建成，然王建成未因此感到畏懼，反欲拉告訴人林
    志坤回營區，被告戴俊德、蔡志龍見狀再趨前擋住林志坤去
    處，被告戴俊德並稱：「如果今天沒拿到錢，就不會讓林志
    坤走」等語，王建成遂撥打電話給值勤人員，請值勤人員通
    知所有備勤人員均到現場協助，嗣所有備勤人員均抵達，王
    建成向渠等交代需保護好告訴人林志坤後始回營區找所長鍾
    開沛報告此事，鍾開沛得知後即與王建成一同回到現場；迨
    鍾開沛、王建成返回現場時，本票已由被告謝耀忠所持有，
    被告謝耀忠並出示本票供鍾開沛觀看，表示因無法尋獲告訴
    人林志坤父親，故要告訴人林志坤還錢，且質疑鍾開沛、王
    建成身分，並以此時乃告訴人林志坤休假期間，是告訴人林
    志坤的自由為由，認鍾開沛、王建成無權插手，不讓鍾開沛
    、王建成將告訴人林志坤帶回，然因到場備勤人員人數頗多
    ，鍾開沛、王建成方得順利將告訴人林志坤帶回營區內。因
    認被告謝耀忠、戴俊德及蔡志龍另涉犯刑法第302條第1項之
    剝奪他人行動自由罪嫌云云。
二、按犯罪事實應依證據認定之，無證據不得認定犯罪事實；不
    能證明被告犯罪者，應諭知無罪之判決，刑事訴訟法第154
    條第2項、第301條第1項分別定有明文。又事實之認定，應
    憑證據，如未能發現相當證據，或證據不足以證明，自不能
    以推測或擬制之方法，以為裁判基礎；認定不利於被告之事
    實，須依積極證據，苟積極證據不足為不利於被告事實之認
    定，即應為有利被告之認定，更不必有何有利之證據（最高
    法院40年臺上字第86號、30年上字第816號判例意旨參照）
    。且按刑事訴訟法第161條第1項規定：檢察官就被告犯罪事
    實，應負舉證責任，並指出證明之方法；因此，檢察官對於
    起訴之犯罪事實，應負提出證據及說服之實質舉證責任，倘
    其所提出之直接證據或間接證據，或其所指出之證明方法，
    並未達到通常一般之人均不致有所懷疑，而得確信其為真實
    之程度，而有合理之懷疑存在，無從使事實審法院得有罪之
    確信時，基於無罪推定之原則，即應為被告無罪判決之諭知
    （最高法院76年臺上字第4986號、92年臺上字第128號判例
    意旨參照）。
三、公訴意旨認被告謝耀忠、戴俊德及蔡志龍另涉犯上開剝奪他
    人行動自由罪嫌，無非以上開事實有告訴人林志坤及證人王
    建成、鍾開沛之證述可資佐證，為其論據。訊據被告謝耀忠
    、戴俊德及蔡志龍均不否認其等因告訴人林志坤於上開時、
    地簽發上開本票後，證人王建成曾出面關切，並命營區內備
    勤人員到場協助，而與證人王建成及嗣後到場瞭解狀況之證
    人鍾開沛有言語衝突，惟均堅決否認有何剝奪他人行動自由
    之犯嫌，並均辯稱：其等並未以不法手段阻止告訴人林志坤
    離開，其時證人王建成、鍾開沛及營區內備勤人員均在現場
    ，若干備勤人員口氣比其等更為兇悍，其等並無可能妨害告
    訴人林志坤離去之自由，且證人王建成、鍾開沛之後亦確能
    任意將告訴人林志坤帶回上址營區內等語。
四、經查：
  (一)刑法第302條第1項之剝奪他人行動自由罪，除行為人有私行
    拘禁被害人之犯行外，則須行為人以非法方法致使被害人之
    行動自由遭剝奪者，始克成立。而本件告訴人林志坤固於警
    詢中稱：伊當時心想離開現場，但對方有3人（指被告謝耀
    忠、戴俊德及蔡志龍）堵住，伊會害怕而留在現場等語（偵
    (一)卷第30頁），及於偵查中證稱：當時伊想要離開，但被告
    戴俊德及蔡志龍不讓伊走，並說：「你要去哪裡，我們今天
    來就是要收到錢」，還把伊圍住，故伊無法離開等語（偵(一)
    卷第47頁）；證人鍾開沛雖亦先於警詢中證稱：伊當時是接
    獲隊上同僚反應稱告訴人林志坤在部隊後面跟一些不認識的
    人在一起，伊就跟士官長王建成去了解情況，當時告訴人林
    志坤已經簽完本票，對方大概有3名男子圍住告訴人林志坤
    不讓他走，伊就和士官長王建成將告訴人林志坤帶回部隊，
    當時對方還阻擾伊等將告訴人林志坤帶回部隊，並有做出阻
    止之動作等語（偵(一)卷第31至33頁），及於偵查中證稱：伊
    前去案發地點瞭解狀況時，告訴人林志坤已簽完本票，本票
    由被告謝耀忠手持，被告謝耀忠有持本票給伊看，說明告訴
    人林志坤之父欠錢，被告謝耀忠等人找不到告訴人林志坤之
    父，要告訴人林志坤還錢，當時被告謝耀忠、戴俊德及蔡志
    龍有阻撓伊等將告訴人林志坤帶走，一開始對方3人曾質疑
    伊跟證人王建成的身分，又認為告訴人林志坤放假後即可自
    由活動，伊跟士官長不該管告訴人林志坤之私事，但伊跟證
    人王建成還是硬將告訴人林志坤帶回營區，後來伊問告訴人
    林志坤發生此事，告訴人林志坤始稱被告謝耀忠等人打算把
    告訴人林志坤押去領頭期款等語（偵(一)卷第48頁）；證人王
    建成則先於警詢中稱：案發當時伊在服務單位內3樓天臺，
    發現告訴人林志坤在營區後門被3個人圍住，伊覺有異下樓
    查看，到場時發現告訴人林志坤已簽完本票，伊上前查問告
    訴人林志坤該3人是否為其朋友，其中有1人即說不關伊的事
    ，叫伊走開，伊發覺此3人不友善，即要求部隊內同袍派人
    到現場蒐證，對方見伊同事到場蒐證，過一會兒就離開了等
    語（偵(一)卷第35頁），又於偵查中證稱：案發當時伊先是在
    天臺看到告訴人林志坤和幾個朋友在營區外車棚，伊看到對
    方3人有刺青及吃檳鄉，並持DVD（應係DV等攝影器材之誤）
    ，伊覺不對勁前往查看，當時告訴人林志坤已簽完本票，眼
    神很害怕驚恐，被告謝耀忠等3人見伊前來即要伊離開，不
    准伊待在該處，伊詢問告訴人林志坤若干問題，告訴人林志
    坤均不敢回答，伊原本要拉告訴人林志坤進營區，但除了被
    告謝耀忠以外的2名被告擋住伊，不准伊帶告訴人林志坤回
    營區，被告戴俊德並稱若當天未拿到錢不會讓告訴人林志坤
    離開，伊電請值勤人員要備勤的人都到案發現場後，伊去找
    證人鍾開沛報告所見情形，再與證人鍾開沛一起到案發現場
    ，由證人鍾開沛跟對方交涉，被告謝耀忠等人一開始也不讓
    伊等將告訴人林志坤帶走，後來可能是伊等人數較多，伊和
    證人鍾開沛才能將告訴人林志坤帶回營區等語（偵(一)卷第48
    至49頁），似均不無指證被告謝耀忠、戴俊德及蔡志龍於告
    訴人林志坤簽立上開面額28萬元之本票後，仍強行阻擋告訴
    人林志坤離去，非法妨害告訴人林志坤之行動自由之意。惟
    告訴人林志坤於本院審理中，就其所經歷之上情已再詳細結
    證稱：伊簽完上開本票後，原本打算要回家，但被告謝耀忠
    、戴俊德及蔡志龍不讓伊走，說要先拿到頭期款1萬元，後
    續再讓伊分期付款，每月還1萬元，後來證人王建成有出面
    關切，也有請證人鍾開沛一起到案發現場之上址營區外瞭解
    情況，證人鍾開沛及王建成要把伊帶回營區內，被告謝耀忠
    、戴俊德及蔡志龍並未阻止，實際上也不曾在肢體上做過不
    讓伊自由行動之舉動或阻止伊離去的動作，是因案發當時被
    告戴俊德及蔡志龍曾站在伊面前，伊內心覺得被告戴俊德等
    人沒有要讓伊離開的意思，而且當天伊和證人王建成、鍾開
    沛回到上址營區內後，被告謝耀忠、戴俊德及蔡志龍還在營
    區外等伊，伊也覺得好像有沒看到伊就不離開的意思，才會
    在警詢、偵查中陳述有遭被告謝耀忠、戴俊德及蔡志龍阻擋
    無法離去之事等語（本院卷第174頁反面、第175頁反面、第
    176頁反面、第178頁正面至第179頁正面）；證人鍾開沛亦
    於本院審理中再進而結證稱：案發當時伊前往上址營區外瞭
    解狀況時，被告謝耀忠一直不讓伊將告訴人林志坤帶回營區
    ，並說告訴人林志坤在休假中，應不歸伊管轄，伊要將告訴
    人林志坤帶回營區時，被告謝耀忠亦曾說：「你憑什麼帶他
    回去」，並伸手阻攔伊去路，或是用手碰伊之肩膀，伊都會
    停下來看被告謝耀忠有何意見，被告謝耀忠均係表示伊沒有
    權力將告訴人林志坤帶走，伊表達伊有此權力後，就繼續將
    告訴人林志坤帶回營區，最後告訴人林志坤即由伊帶回上址
    營區內等語（本院卷第184頁正面至第186頁正面）；證人王
    建成於本院審理中則再結證稱：案發當時伊在營區內見情況
    有異，即至案發現場即上址營區外關切，伊看到被告謝耀忠
    、戴俊德及蔡志龍3人在場，當時告訴人林志坤已經簽完本
    票，被告謝耀忠等人仍不讓告訴人林志坤離開，說要帶告訴
    人林志坤去領第1筆還款，被告戴俊德並用臺語對告訴人林
    志坤說：「我今天要是沒有拿到第1期的1萬元，我就不會讓
    你走。」，伊見狀除了請營區內備勤人員約15至20人到場外
    ，亦請證人鍾開沛出面，當時伊和證人鍾開沛要帶告訴人林
    志坤回上址營區內時，被告謝耀忠在伊等面前，被告戴俊德
    及蔡志龍則在後面，但伊等繼續往前走，被告謝耀忠、戴俊
    德及蔡志龍並無阻擋伊等離去之動作，伊等和被告謝耀忠、
    戴俊德及蔡志龍3人亦無肢體之碰觸，且就伊所見，自案發
    當天伊至上址營區外之案發地點瞭解狀況後，迄至伊和證人
    鍾開沛將告訴人林志坤帶回上址營區內為止，被告謝耀忠、
    戴俊德及蔡志龍在肢體上並未做出任何不能讓告訴人林志坤
    自由行動之舉動等語明確（本院卷第180頁反面至第182頁反
    面）。參酌告訴人或證人之指述難免因故而過於誇大或渲染
    ，業如前述，尤以告訴人林志坤因遭脅迫簽立上開面額28萬
    元之本票，於經歷上情時內心必然較為恐懼不安，伊為證述
    時即難免有模糊或誇大之情形；而證人王建成、鍾開沛則係
    因告訴人林志坤上開簽立本票之事始與被告謝耀忠等人有所
    接觸，亦可能因伊等主觀上認知被告謝耀忠等人之行徑或有
    害於告訴人林志坤，不免因此等主觀印象就其所見情形為較
    為渲染之描述，或本於此等主觀印象即認被告謝耀忠、戴俊
    德及蔡志龍之舉動必然係意欲對告訴人林志坤不利。然告訴
    人林志坤及證人鍾開沛、王建成於本院審理時，經檢、辯詰
    問或本院訊問後，既均能就上開事件細節及伊等何以為上開
    證述之緣由清楚陳述，更可認告訴人林志坤及證人鍾開沛、
    王建成自始並無蓄意誣陷被告謝耀忠、戴俊德及蔡志龍之意
    ，且因伊等於本院審理中之證述最為客觀、詳盡，自以伊等
    於本院審理中就上開過程之證述內容最為可採。是以，本件
    應可認定告訴人林志坤或證人鍾開沛、王建成上開有關被告
    謝耀忠、戴俊德及蔡志龍不讓告訴人林志坤離去之證述內容
    ，僅係伊等依當時情境主觀上之評價，惟事實上就客觀情形
    而言，被告謝耀忠、戴俊德及蔡志龍於上開時、地縱曾表明
    不欲告訴人林志坤未支付任何款項即行離去之意思，均不過
    為其等想法之表達，尚未達於以非法手段剝奪告訴人林志坤
    行動自由之程度無疑。
  (二)亦即，綜合上開告訴人林志坤及證人鍾開沛、王建成歷次證
    述之內容觀之，應可認被告謝耀忠、戴俊德及蔡志龍於其等
    以言語脅迫及人數優勢逼使告訴人林志坤依其等意思簽立上
    開面額28萬元之本票，而違犯上開「貳」所述之強制犯行之
    際，僅是由被告戴俊德出言要脅，及與被告蔡志龍一同站立
    於告訴人林志坤面前，造成告訴人林志坤心理上遭壓迫，而
    被迫依指示簽立上開面額28萬元之本票之情境，然尚無實際
    阻止告訴人林志坤自由離去之動作，亦未達使告訴人林志坤
    之行動自由遭剝奪之狀態；又告訴人林志坤簽立上開面額28
    萬元之本票後，依告訴人林志坤及證人王建成之上開證述，
    被告戴俊德等人固曾有期望先行取得告訴人林志坤分期還款
    之第1筆款項，否則不欲就此讓告訴人林志坤離去之意思表
    示，然被告謝耀忠、戴俊德及蔡志龍並未因而採取其他強脅
    之手段妨害告訴人林志坤自由離去，嗣後證人鍾開沛、王建
    成欲將告訴人林志坤帶回上址營區內時，被告戴俊德及蔡志
    龍亦未再為反對或阻止伊等離去之行止，本已難認被告戴俊
    德等人即確有據此以非法手段阻止告訴人林志坤自由離去之
    意思，實際上亦未見其等有以非法手段剝奪告訴人林志坤行
    動自由之行為。至被告謝耀忠雖有若干伸手阻攔或碰觸證人
    鍾開沛肩膀之動作，惟證人鍾開沛亦表示被告謝耀忠僅是在
    傳達證人鍾開沛無權將告訴人林志坤帶離之意思，並無實際
    阻擋告訴人林志坤離去之舉動，均尚難以此即逕行認定被告
    謝耀忠、戴俊德及蔡志龍確有非法剝奪告訴人林志坤行動自
    由之故意，其等所為亦尚非屬剝奪告訴人林志坤行動自由之
    非法方法，與刑法第302條第1項非法剝奪他人行動自由罪之
    構成要件即尚屬有間。
  (三)綜上所述，依檢察官提出之上開證據，均僅能證明被告謝耀
    忠、戴俊德及蔡志龍固未於逼使告訴人林志坤依其等指示簽
    立上開面額28萬元之本票後即行離去，但尚無法證明被告謝
    耀忠、戴俊德及蔡志龍有何再以非法手段剝奪告訴人林志坤
    行動自由之行徑。從而，本件被告謝耀忠、戴俊德及蔡志龍
    被訴剝奪告訴人林志坤行動自由部分之犯嫌，依檢察官所舉
    及卷內所有直接、間接之證據，既均尚未達到使通常一般人
    均不致有所懷疑，而得確信其為真實之程度，仍有合理之懷
    疑存在，揆諸前開法條規定及判例要旨，即不得遽認被告謝
    耀忠、戴俊德及蔡志龍另涉犯此部分檢察官所指述之剝奪他
    人行動自由行為。此外，本院復查無其他積極證據足以證明
    被告謝耀忠、戴俊德及蔡志龍確有公訴意旨所指之此部分犯
    行，本諸無罪推定原則，被告謝耀忠、戴俊德及蔡志龍此部
    分被訴剝奪他人行動自由之犯罪自屬不能證明，依法應為無
    罪判決之諭知，以免冤抑。
據上論斷，應依刑事訴訟法第299條第1項前段、第300條、第301
條第1項，刑法第28條、第304條第1項、第41條第1項前段，刑法
施行法第1條之1第1項、第2項前段，判決如主文。
本案經檢察官蘇榮照到庭執行職務
中    華    民    國   100    年    5     月    31    日
                  刑事第七庭  審判長  法  官   林逸梅
                                      法  官   莊政達
                                      法  官   蔡盈貞
以上正本證明與原本無異。
如不服本判決應於收受本判決後10日內向本院提出上訴書狀，並
應敘述具體理由。其未敘述上訴理由者，應於上訴期間屆滿後20
日內向本院補提理由書狀（均須按他造當事人之人數附繕本）「
切勿逕送上級法院」。
                                      書記官   陳玉芬
中    華    民    國   100    年    5     月    31    日
附錄論罪科刑法條：
中華民國刑法第304條
（強制罪）
以強暴、脅迫使人行無義務之事或妨害人行使權利者，處3年以
下有期徒刑、拘役或3百元以下罰金。
前項之未遂犯罰之。